臺灣屏東地方法院民事判決　　　　　　　99年度簡上字第21號
上　訴　人　潘明源
　　　　　　潘明慧
上二人共同
訴訟代理人　陳世明律師
被上訴人　　吳慶源
訴訟代理人　戴蕙
上列當事人間請求返還土地事件，本院於民國100 年3 月9 日言
詞辯論終結，判決如下：
    主  文
原判決關於駁回上訴人下列第二項之訴及命負擔訴訟費用（除確
定及減縮部分外）之裁判均廢棄。
上開廢棄部分，被上訴人應將侵入坐落屏東縣內埔鄉○○段五四
○之一地號土地上如附圖所示編號A 部分，面積○點六三平方公
尺之地上物拆除。
其餘上訴駁回。
第一、二審訴訟費用（除確定及減縮部分外）由被上訴人負擔。
    事  實  及  理  由：
一、按「訴訟繫屬中為訴訟標的之法律關係，雖移轉於第三人，
    於訴訟無影響。」此民事訴訟法第254 條第1 項本文定有明
    文。本件原為上訴人潘明源、潘明慧所有坐落屏東縣內埔鄉
    ○○○段540-1 地號土地（下稱系爭土地），於民國98年9
    月30日將所有權全部移轉登記予訴外人高瑞霞，又於99年9
    月6 日由訴外人高瑞霞將應有部分各二分之一分別移轉登記
    予訴外人張怡雯及上訴人潘明源乙節，有卷存土地登記謄本
    1 紙、土地標示部及所有權部查詢資料1 份可稽（見本院卷
    第225 、75頁），依上開規定，於訴訟並無影響，本院仍列
    「潘明慧」為上訴人，然本件判決效力及於受讓人「張怡雯
    」，就此合先敘明。
二、上訴人起訴主張：被上訴人吳慶源於同段540-2 地號（分割
    自同段540 地號）土地上所建房屋屋簷，無正當法律權源侵
    入原屬上訴人潘明源、潘明慧所有系爭土地如附圖所示編號
    A 部分，面積0.63平方公尺，乃依民法767 條第1 項中段之
    規定提起本訴，並聲明：(一)被上訴人應將侵入坐落540-1 地
    號土地如附圖所示編號Ａ部分，面積0.63平方公尺之地上物
    拆除（有關返還土地部分，上訴人於本院審理時已減縮）；
    (二)訴訟費用由被上訴人負擔；(三)願供擔保，請准宣告假執行
    。
三、被上訴人則以：系爭土地係分割自同段540 地號土地，而該
    540 地號土地原係國有財產局所有，當時國有財產局於分割
    測量時，係從被上訴人所有坐落同段535 地號土地上之建物
    牆壁邊線並非以屋簷滴水線作為界線分割所致，且被上訴人
    占用的系爭土地0.63平方公尺面積係在測量誤差範圍內，上
    訴人請求返還，即無理由等語置辯。並聲明：(一)駁回上訴人
    之上訴。(二)上訴費用由上訴人負擔。
四、原審此部分為上訴人敗訴之判決，上訴人不服提起上訴（上
    訴人勝訴部分，被上訴人未提起上訴，業已確定），並聲明
    ：(一)被上訴人應將侵入坐落屏東縣內埔鄉○○段540-1 地號
    土地如附圖所示編號A 部分，面積0.63平方公尺之地上物拆
    除。(二)第一、二審訴訟費用由被上訴人負擔。
五、本院判斷：
  (一)系爭土地原為上訴人潘明源、潘明慧所共有乙節，有原審卷
    土地登記第二類謄本2 紙、地籍圖1 紙可稽（見原審卷第5
    、6 、52頁）。又被上訴人於同段540-2 地號（分割自同段
    540 地號）土地上所建房屋屋簷，侵入系爭土地如附圖所示
    編號A 部分，面積0.63平方公尺等情，業經原審現場勘驗並
    囑託屏東縣潮州地政事務所派員測量屬實，有勘驗筆錄及土
    複丈成果圖各1 份在卷可稽（見原審卷第26-28 、36、37、
    87-8 9頁），並有現場照片可證（見原審卷第31.32 頁），
    並為被上訴人所不爭執，應可信為實在。
  (二)本件被上訴人於本院審理時自承就上開侵入部分未與上訴人
    前手即國有財產局成立租賃或買賣等語（見本院卷第70頁背
    面），且被上訴人亦未舉證究有何正當權源侵入上開系爭土
    地。又證人即國有財產局台灣南區辦事處屏東分處承辦人員
    林明君本院勘驗現場時證述「（一般土地買賣是以屋簷滴水
    線為準，還是以牆壁為準？）一般如果有滴水，是以滴水線
    為準，沒有滴水則是以牆壁準，本件屋簷滴水是在另一側54
    0 地號土地上，不在540-1 地號，並非占用這側，以本件是
    以牆壁為準」等語（見本院卷第103 頁），顯見上訴人之前
    手國有財產局，當時並無同意被上訴人之屋簷侵入系爭土地
    ，否則即可將被上訴人侵入上開系爭土地部分一併分割出售
    予被上訴人。是則，上訴人主張被上訴人上開房屋屋簷無正
    當權源而侵入上開系爭土地部分，應可採信。
  (三)本件原審固以就如附圖編號Ａ部分占用到540-1 地號土地之
    面積係0.63平方公尺，且證人之證述均係就被上訴人之建物
    牆壁邊線作為界線而測量，另上訴人向國有財產局購買540-
    1 地號土地係於被上訴人建築完成後，實無法苛責被上訴人
    有無權占有之事實，且上開占用面積僅0.63平方公尺，亦在
    誤差之範圍內，又依民法第796 條之1 之規定，為求當事人
    之利益，乃認為就如附圖所示編號Ａ部分（包括其上排水用
    之屋簷），上訴人不得請求被上訴人拆除云云。按「土地所
    有人建築房屋逾越地界，鄰地所有人請求移去或變更時，法
    院得斟酌公共利益及當事人利益，免為全部或一部之移去或
    變更。但土地所有人故意逾越地界者，不適用之。前條第1
    項但書及第2 項規定，於前項情形準用之。」此民法第796
    條之1 固定有明文。惟查：
    被上訴人上開占用部分為水泥磚造鐵皮屋之屋簷，並非房
      屋本體乙節，業經原審勘驗屬實，並製有勘驗筆錄在卷可
      參（見原審卷第88頁），復經被上訴人於本院審理時陳明
      在卷（見本院人第70頁背面），亦有原審及本院卷存照片
      可查（見原審卷第31、32頁、本院卷40頁）。
    本件國有財產局將同段540 地號土地分割出540-1 地號土
      地出售予上訴人，於分割測量時係從被上訴人建物牆壁邊
      線作為界線乙節，固經證人林明君及當時辦理測量之潮州
      地政事務所測量人員林俊鵬於原審分別證述明確，然此僅
      係被上訴人建築完成占用原屬國有財產局之上開540 地號
      土地後，上訴人購買540- 1地號土地時，如何分割而來，
      要與上開規定「公共利益及當事人利益」之衡量無涉，原
      審以此作為被上訴人有利之認定，殊有未洽。
    本件僅係單純因個人私有土地地上物所生越界之紛爭，尚
      與公眾公共利益無涉，且被上訴人所拆除者僅係房屋屋簷
      ，並未損及被上訴人房屋之主體結構，況被上訴人之房屋
      排水係往同段540 地號土地，業經被上訴人代理人於本院
      審理時自承在卷（見本院卷111 頁背面），並經上開證人
      林明君證述明確，既然拆除上開房屋屋簷也不影響被上訴
      人房屋屋頂雨水排放，而上訴人費資向國有財產局購買系
      爭土地，依法自得於土地上自由使用、收益，要無強令上
      訴人容忍被上訴人無權侵入上開土地之不利益，故本院認
      本件應無民法第796 條之1 規定之適用。
  (四)綜上所述，上訴人依民法第767 條第1 項中段之規定，請求
    被上訴人應將侵入系爭土地如附圖所示編號Ａ部分，面積
    0.63 平 方公尺之地上物拆除，洵屬正當，應予准許。原審
    就上開准許部分，為上訴人敗訴之判決，自有未洽，上訴意
    旨指摘原判決此部分不當，求予廢棄，為有理由，爰將原判
    決此部分廢棄，改判如主文第2 項所示。就上訴人勝訴部分
    ，已不得再上訴，於本院宣判後即得執行，自無宣告假執行
    必要，原審駁回此部分假執行之聲請，理由雖不同，結論相
    同，仍應予維持。
六、本件事證已臻明確，兩造其餘攻擊防禦方法及舉證，經審核
    結果於判決結果不生影響，爰不予一一論列。
七、據上論結，本件上訴為一部有理由，一部無理由，依民事訴
    訟法第436 條之1 第3 項、第449 條第1 、2 項、第450 條
    、第79條，判決如主文。
中    華    民    國   100    年    3     月    16    日
                  民事第一庭    審判長法  官  孫國禎
                                      法  官  羅培毓
                                      法  官  曾吉雄
右正本證明與原本無異。
本判決不得上訴。
中    華    民    國   100    年    3     月    16    日
                                      書記官  許倬維